臺灣彰化地方法院刑事判決
111年度訴字第20號
公  訴  人  臺灣彰化地方檢察署檢察官
被      告  陳韋嘉


            蔡震融


            黃冠銘



上列被告因妨害秩序等案件，經檢察官提起公訴（110年度偵字
第3120號），本院判決如下：
    主    文
陳韋嘉共同犯剝奪他人行動自由罪，累犯，處有期徒刑陸月，如
易科罰金，以新臺幣壹仟元折算壹日。
蔡震融共同犯剝奪他人行動自由罪，累犯，處有期徒刑伍月，如
易科罰金，以新臺幣壹仟元折算壹日。
黃冠銘共同犯剝奪他人行動自由罪，處有期徒刑肆月，如易科罰
金，以新臺幣壹仟元折算壹日。
扣案陳韋嘉所有之蝴蝶刀壹把，沒收。
    犯罪事實
一、陳韋嘉、蔡震融、黃冠銘（下稱陳韋嘉等3人）所屬地下錢
    莊因曾票貼借款給林樹明之子林楓凱，並由林楓凱簽發面額
    新臺幣（下同）20萬元之本票1紙（發票日民國109年12月24
    日，票號：392865號），及由林樹明簽發面額30萬元之支票
    1紙（票載發票日110年1月6日，票號PI038229號，付款行瑞
    興銀行信義簡易分行）與該地下錢莊作為擔保，陳韋嘉等3
    人為取回該筆票貼借款債權，即與所屬地下錢莊不詳成員共
    同基於剝奪他人行動自由之犯意聯絡，由黃冠銘於110年2月
    26日駕駛車牌號碼000-0000號自用小客車（下稱黃冠銘車輛
    ），並先後在新北市三重區、臺北市士林區搭載蔡震融、陳
    韋嘉後，該3人即一同駕乘黃冠銘車輛前往彰化地區找尋林
    樹明欲索討前述債務。陳韋嘉等3人於110年2月26日下午3時
    許前之某時，獲悉林樹明所駕駛之車牌號碼0000-00號自用
    小客車（下稱本案車輛）之行蹤並開始跟蹤本案車輛，嗣於
    同日下午3時許，其等見林樹明所駕駛之本案車輛駛往位於
    彰化縣○○市○○路00號之國立員林高級家事商業職業學校（下
    稱員林家商）路旁之停車格停放後，隨即由黃冠銘駕駛其車
    輛至本案車輛前方，防止林樹明將本案車輛駛離，再由陳韋
    嘉、蔡震融下車離開黃冠銘車輛並進入本案車輛內，且拔下
    本案車輛鑰匙、取走林樹明之手機，並要林樹明坐到駕駛座
    正後方之後座，同時由陳韋嘉坐在林樹明身旁之後座，另由
    蔡震融坐在本案車輛駕駛座，並將本案車輛上鎖以防止林樹
    明趁機脫逃，2人在車內即聲稱林樹明積欠50萬元並要求償
    還債務，約3、4分鐘後，蔡震融即駕駛本案車輛並搭載林樹
    明與陳韋嘉離開該停車位，欲前往林樹明住處，而黃冠銘亦
    駕駛黃冠銘車輛隨同前往。
二、陳韋嘉等3人與林樹明在前往彰化縣鹿港鎮方向即林樹明住
    家之途中，陳韋嘉、蔡震融即先在本案車輛內找尋物品，並
    在林樹明之包包內找得林樹明之國民身分證、健保卡、駕駛
    執照等物並將之取走，陳韋嘉並以手機視訊通話方式接通該
    地下錢莊不詳成員，以嚴詞逼迫林樹明還債，並要求林樹明
    打電話與親友聯繫籌錢。於同日下午4時許，陳韋嘉並在本
    案車輛內拿出1支蝴蝶刀在林樹明面前晃，恫嚇林樹明要聽
    話；於同日下午4時30分許，陳韋嘉等3人將前述車輛開至福
    興鄉番花路之全家便利商店前時，再由陳韋嘉、蔡震融以手
    機視訊通話方式接通前述地下錢莊不詳成員，並要求林樹明
    當場簽發面額50萬元之本票，否則沒辦法回家，其等並取出
    事先準備之空白商業本票，以此方式強行要求林樹明簽發50
    萬元本票1紙，並由陳韋嘉取走該張本票（未扣案）；隨後
    林樹明向陳韋嘉、蔡震融告知自己小舅子即梁慶杉住在附近
    ，可前去找梁慶杉商談，陳韋嘉等3人遂駕乘前開車輛搭載
    林樹明前往梁慶杉位在彰化縣OO鄉OO街000號之工廠。
三、於同日下午4時45分許，陳韋嘉等3人駕乘前開車輛與林樹明
    到達梁慶杉之工廠後，先由陳韋嘉、蔡震融跟隨林樹明進入
    該工廠2樓與林樹明、梁慶杉一起商談，黃冠銘亦於隨後進
    入工廠參與商談，於商談中陳韋嘉並再以手機視訊通話方式
    接通前述地下錢莊不詳成員，與梁慶杉、林樹明擬定還款方
    式，陳韋嘉同時出示林樹明前述所簽發之50萬元本票給梁慶
    杉觀看，並恫嚇林樹明如果沒有處理好，要把林樹明帶走好
    好處理等語，以此方式強行使林樹明當場簽立切結書1紙切
    結分期償還50萬元債務，同時由梁慶杉在該切結書上簽名擔
    保。
四、嗣因林樹明與陳韋嘉、蔡震融一同進入梁慶杉工廠而未開始
    與梁慶杉商談時，梁慶杉發現陳韋嘉、蔡震融疑似為地下錢
    莊人員，乃先以電話通知林樹明女兒林美玲，林美玲即通知
    林樹明配偶梁月霞，並由梁月霞報警處理，經警到場處理後
    ，林樹明始恢復行動自由。
    理    由
一、證據能力之認定
　　本判決以下所引用被告以外之人於審判外之陳述，檢察官、
    被告陳韋嘉等3人於本院言詞辯論終結前均未聲明異議，本
    院審酌其作成之情況並無違法或不當之瑕疵，且與待證事實
    具有關聯性，認為以之作為證據應屬適當，依刑事訴訟法第
    159條之5規定，均具有證據能力。其餘認定本案犯罪事實之
    非供述證據，查無違反法定程序取得之情，依刑事訴訟法第
    158條之4規定反面解釋，亦具證據能力。且上開證據均經本
    院審理時依法踐行調查證據之程序，自得作為本案判斷之依
    據。
二、認定犯罪事實所憑之證據及理由
    前揭犯罪事實，業據被告3人於偵查及本院審理時均坦承不
    諱，核與證人即告訴人林樹明、證人梁慶杉、梁月霞於警詢
    及檢察事務官訊問時之證述（見核交卷第107至110頁、第14
    7至150頁、偵卷第87至93頁、第99至100頁、第103至104頁
    ）、證人林楓凱於警詢時之證述（見核交卷第11至13頁）大
    致相符，並有員林家商路旁停車格附近之監視器擷取照片、
    證人梁慶杉工廠監視器擷取照片、被告黃冠銘手機內所翻拍
    之證人林樹明簽發之30萬元支票、證人林楓凱簽發之20萬元
    本票照片、證人林樹明、梁慶杉在工廠所簽立之切結書（見
    核交卷第19至53頁、第111頁、偵卷第131至133頁）在卷可
    憑，足認被告3人之自白與事實相符而得採信。從而，本案
    事證明確，被告犯行堪以認定，應依法論罪科刑。
三、論罪科刑
（一）按私行拘禁或以其他非法方法剝奪人之行動自由，仍不外
      以強暴、脅迫為手段，如其目的在使人行無義務之事，或
      妨害人行使權利，則此項使人行無義務之事，或妨害人行
      使權利，應為剝奪人行動自由之高度行為所吸收，逕依刑
      法第302條第1項論罪，又在剝奪人之行動自由中，如並有
      恐嚇危害安全行為，自屬包含於妨害行動自由之同一意念
      之中，而視為剝奪行動自由之部分行為，不發生所謂低度
      之恐嚇危害安全罪，為高度之剝奪行動自由罪所吸收之問
      題（最高法院82年度台上字第2554號判決意旨參照）。次
      按刑法第302條第1項之妨害自由罪，其犯罪行為包括「私
      行拘禁」及「以其他非法方法，剝奪人之行動自由」兩種
      行為態樣；所謂以非法方法剝奪人之行動自由，係指以私
      禁外之非法方法，妨害其行動自由而言。若將被害人拘禁
      於一定處所，繼續較久之時間，而剝奪其行動自由，則屬
      私禁行為。經查，本案被告3人乃係以脅迫之方式要求告
      訴人坐在本案車輛後座，並隨同前往證人梁慶杉之工廠，
      並未將告訴人拘禁在一定處所持續較久之時間，自非所謂
      「私行拘禁」。故核被告3人所為，均係犯第302條第1項
      之剝奪他人行動自由罪。起訴書認被告3人均係構成同條
      項之私行拘禁罪，容有誤會，惟上開「私行拘禁」、「剝
      奪他人行動自由」均規定在同條項內，屬實質上之一罪，
      只需就公訴意旨認定未洽部分予以敘明更正即可，無庸變
      更起訴法條或為無罪之諭知，併此說明。
（二）被告3人以蝴蝶刀及言詞威嚇，要求告訴人坐在本案車輛
      後座後隨同前往其住處或證人梁慶杉之工廠，至告訴人得
      以自由離去以前，被告3人之非法剝奪行動自由行為均未
      間斷，應論以單純一罪。被告3人於非法剝奪行動自由行
      為中，尚要求告訴人簽發本票、切結書之舉措，均係基於
      同一目的之認知，係在妨害行動自由之同一意念及行為繼
      續中所為，均為非法剝奪行動自由之部分行為，均不另論
      以強制罪或恐嚇罪。起訴書認被告3人所為另構成刑法第3
      04條第1項強制罪、刑法第305條恐嚇危害安全罪，且認應
      與刑法第302條第1項之罪依刑法第55條想像競合犯之規定
      從一重處斷，容有誤會。
（三）被告3人與地下錢莊之不詳成員間，具有犯意聯絡與行為
      分擔，應論以共同正犯。
（四）累犯：
　　　1.被告陳韋嘉前因詐欺及違反毒品危害防制條例等案件，
        經法院論罪科刑確定，由臺灣士林地方法院以108年度
        聲字第1508號裁定定應執行有期徒刑1年10月確定。又
        因違反毒品危害防制條例案件，經同院以108年度審簡
        字第118號判決處有期徒刑4月確定，上開案件經接續執
        行，於109年4月8日縮短刑期假釋出監，於109年10月9
        日假釋期滿未經撤銷，其未執行之刑，以已執行論。
　　　2.被告蔡震融前因酒後不能安全駕駛動力交通工具案件，
        經本院以108年度交簡字第1688號判決處有期徒刑2月確
        定，於109年3月17日執行完畢。
　　　3.以上各情，均有刑案資料查註紀錄表在卷可憑，被告陳
        韋嘉、蔡震融其受有期徒刑執行完畢後5年以內，故意
        再犯本案有期徒刑以上之罪，均為累犯。按累犯之加重
        ，係因犯罪行為人之刑罰反應力薄弱，需再延長其矯正
        期間，以助其重返社會，並兼顧社會防衛之效果，與前
        後所犯各罪類型、罪名是否相同或罪質是否相當，無必
        然之關連（最高法院111年度台上字第2625、2944號判
        決意旨參照）。本院考量被告陳韋嘉、蔡震融均於前案
        執行完畢後不到1年內即再犯本案，足認其等刑罰反應
        力薄弱，依司法院大法官釋字第775號解釋意旨裁量結
        果，認本件對被告陳韋嘉、蔡震融依累犯加重最低法定
        本刑部分，應無過苛之處，爰均依刑法第47條第1項之
        規定加重其刑。
（五）爰以行為人之責任為基礎，審酌被告3人不顧告訴人之意
      願，妨害告訴人之自由，並強使告訴人簽發本票及切結書
      ，所為實值非難。惟念及被告3人犯後尚知認錯，坦承犯
      行，並已經與告訴人調解成立，此有本院調解程序筆錄在
      卷可憑（見本院卷第129頁），堪認其等犯後態度尚佳；
      另衡酌被告陳韋嘉持蝴蝶刀，其餘2人則未持武器之犯罪
      手段；兼衡被告3人下列智識程度、家庭生活與經濟狀況
      及被害人之意見等一切情狀，分別量處如主文所示之刑，
      並均依刑法第41條第1項前段諭知易科罰金之折算標準：
　　　1.被告黃冠銘國中畢業，現從事水電業，月薪約3萬元，
        無負債，未婚，無子女。
　　　2.被告陳韋嘉高中肄業，目前從事汽車美容，月薪約2萬8
        ,000元，尚積欠就學貸款30萬元，未婚，無子女。
　　　3.被告蔡震融國中畢業，目前從事中古車買賣，月薪約3
        萬元，無負債，未婚，無子女。
四、沒收
（一）扣案之蝴蝶刀1把，為被告陳韋嘉所有，作為本案犯行使
      用，業據被告陳韋嘉供述甚明（見本院卷第145頁），爰
      依刑法第38條第2項規定宣告沒收。
（二）至被告3人要求告訴人簽發之本票及切結書各1紙，被告蔡
      震融於本院審理陳稱：上開本票已經被我撕掉沖進馬桶裡
      等語（見本院卷第149頁），證人梁慶杉於警詢時亦證稱
      ：切結書已經撕毀等語（見偵卷第100頁），復無證據足
      證該本票或切結書尚仍存在，故該本票、切結書既已滅失
      而不存在，依刑法第38條之2第2項之規定，堪認已不具有
      沒收及追徵其價額之刑法上之重要性，故不予宣告沒收或
      追徵其價額。
（三）其餘扣案物均難認與本案有何關連，故不予宣告沒收。　
五、不另為無罪諭知部分
（一）公訴意旨另以：被告3人之上開行為，尚構成犯刑法第150
      條第1項後段之妨害秩序等語。
（二）按依刑法第150條之規定體例，既設於刑法第二編分則第
      七章妨害秩序罪內，則其保護之法益自係在公共秩序及公
      眾安寧、安全之維護，使其不受侵擾破壞。是本罪既係重
      在公共安寧秩序之維持，故若其實施強暴脅迫之對象，係
      對群眾或不特定人為之，而已造成公眾或他人之危害、恐
      懼不安致妨害社會秩序之安定，自屬該當。惟如僅對於特
      定人或物為之，基於本罪所著重者係在公共秩序、公眾安
      全法益之保護，自應以合其立法目的而為解釋，必其憑藉
      群眾形成的暴力威脅情緒或氛圍所營造之攻擊狀態，已有
      可能因被煽起之集體情緒失控及所生之加乘效果，而波及
      蔓延至周邊不特定、多數、隨機之人或物，以致此外溢作
      用產生危害於公眾安寧、社會安全，而使公眾或不特定之
      他人產生危害、恐懼不安之感受，始應認符合本罪所規範
      之立法意旨。如未有上述因外溢作用造成在該場合之公眾
      或他人，產生危害、恐懼不安，而有遭波及之可能者，即
      不該當本罪之構成要件（最高法院110年度台上字第6191
      號判決意旨參照）。
（三）經查，被告3人固然有將黃冠銘車輛停放在本案車輛前方
      避免本案車輛駛離之舉，然依員林家商路旁停車格附近之
      監視器擷取照片顯示（見核交卷第59至77頁），黃冠銘車
      輛乃係停放於合法之收費停車格內，就客觀而言，上開舉
      措並不會使公眾或不特定之他人產生危害、恐懼不安之感
      受。又被告陳韋嘉雖有持蝴蝶刀恫嚇告訴人，然而其乃係
      在本案車輛內拿出該蝴蝶刀，並非在公共場所或公眾得出
      入之場所為之。從而，被告3人之上開行為，均難認該當
      於刑法第150條第1項規定之構成要件，惟公訴意旨認此部
      分與被告上開有罪部分有想像競合犯之裁判上一罪關係，
      爰不另為無罪之諭知，併此敘明。
六、依刑事訴訟法第299條第1項前段，判決如主文。
本案經檢察官邱呂凱提起公訴，檢察官林子翔到庭執行職務。
中　　華　　民　　國　　111 　年　　7 　　月　　28　　日
                  刑事第八庭  審判長法  官  梁義順
　　　　　　　　　                  法  官  陳彥志
                  　　　　　　　　　法  官  徐啓惟
以上正本證明與原本無異。
如不服本判決應於收受判決後20日內向本院提出上訴書狀，並應
敘述具體理由。其未敘述上訴理由者，應於上訴期間屆滿後20日
內向本院補提理由書(均須按他造當事人之人數附繕本)「切勿逕
送上級法院」。
告訴人或被害人如對本判決不服者，應具備理由請求檢察官上訴
，其上訴期間之計算係以檢察官收受判決正本之日期為準。
中　　華　　民　　國　　111 　年　　7 　　月　　28　　日
                              書   記   官  林佑儒
附錄論罪科刑條文：
中華民國刑法第302條
私行拘禁或以其他非法方法，剝奪人之行動自由者，處5年以下
有期徒刑、拘役或9千元以下罰金。
因而致人於死者，處無期徒刑或7年以上有期徒刑；致重傷者，
處3年以上10年以下有期徒刑。
第1項之未遂犯罰之。